臺灣橋頭地方法院民事判決
110年度重訴字第63號
原      告  鍾定融  
訴訟代理人  宋國城律師
            宋宣慧律師
被      告  朱美瑜  
訴訟代理人  周慶順律師
當事人間請求返還不當得利事件，於民國111年7月21日言詞辯論
終結，本院判決如下：
  主  文
原告之訴駁回。
訴訟費用由原告負擔。
  事實及理由
壹、程序事項：
　　按訴狀送達後，原告不得將原訴變更或追加他訴。但請求之
    基礎事實同一或不甚礙被告之防禦及訴訟之終結之情形，原
    告得將原訴變更或追加他訴，為民事訴訟法第255條第1項第
    2款、第7款所明定。本件原告起訴時原聲明：㈠被告應給付
    原告8,000,000 元，及自起訴狀繕本送達翌日起至清償日止
    ，按年息5%計算之利息。㈡願供擔保，請准宣告假執行。㈢訴
    訟費用由被告負擔。請求權基礎為民法第179條、第181條；
    復於111年1月26日具狀變更前開聲明為：㈠被告應給付原告8
    ,000,000 元，及自民國108年12月25日起至清償日止，按年
    息5%計算之利息。㈡請准提供現金或等值之有價證券為擔保
    宣告假執行。㈢訴訟費用由被告負擔。並追加民法第259條第
    1款、第2款為另一請求權基礎。觀諸原告前後訴之聲明所依
    據之事實，均係基於原告與被告於108年10月間訂立合作契
    約之爭議，即其變更與追加前後之基礎事實同一，原訴之訴
    訟資料於追加之訴亦得加以利用，且可達統一解決紛爭、避
    免重複審理之目的，且無甚礙被告之防禦及訴訟之終結，揆
    諸上開說明，爰予准許。
貳、實體事項：
一、原告主張：被告係原告認識交往之朋友，民國108年10月間
    ，被告自稱熟悉法院拍賣不動產程序，兩造口頭合意以「原
    告出資、被告出力」之合作方式，由被告出面向法院標買拍
    賣之房地，而未另以書面簽立契約。原告於108年12月16日
    與被告一同前往臺灣土地銀行大社分行，由被告親筆填寫匯
    款單，自原告所有臺灣土地銀行帳號000-000-00000-0號帳
    戶取款新臺幣（下同）1,160,000元，匯入被告所有臺灣銀
    行楠梓分行帳號000000000000號帳戶（下稱系爭帳戶）内，
    有原證1匯款單在卷可稽，為標買提供保證金做準備。復於
    同年月24日再由被告親筆填寫匯款單，自原告所有上開帳戶
    取款6,840,000元匯入系爭帳戶内，有原證2匯款單在卷可稽
    ，以為給付標得坐落高雄市○○區○○段000地號土地及同段287
    建號建物（下合稱系爭房地）之總額。詎被告標買系爭房地
    後，於109年1月17日登記為所有權人，竟自稱為其所有，先
    前兩造合意合作之承諾完全食言，未依約定將系爭房地設定
    抵押予原告。原告多次對其主張權利，皆不得要領。今事隔
    已逾1年，被告對於原告所求完全置之不理，且以通訊軟體L
    ine回應原告「不欠你（即原告）任何金錢」字句。遽聞被
    告積極出賣系爭房地，意圖獲利脫產，並對原告避不見面至
    今。被告承諾原告出資標買法院執行拍賣系爭房地，原告提
    供資金交付被告，被告得手之後完全否認原告資金提供之事
    實，顯然被告有意對於原告行使詐欺手段，實難令人容忍其
    作為，原告已另向臺灣橋頭地方檢察署對被告提出刑事告訴
    。被告於108年12月16、24日得款計8,000,000元（計算式：
    1,160,000元+6,840,000元=8,000,000元），絕口不承認有
    借貸或投資合作，或其他法律關係存在，是以被告係無法律
    上之原因而受利益，致原告受損害，應負返還其利益之責任
    ，是該系爭房地應屬「利益更有所取得者，並應返還」之標
    的，依民法第181條規定，如不能返還，則應償還其價額。
    另被告未依約定設定抵押權於原告，被告有可歸責之原因，
    依民法第255條因給付不能達其契約目的而不經催告解除契
    約、第256條準用同法第226條可歸責於債務人之給付不能而
    解除契約，並請求返還原告給付之價金。爰依民法第179條
    、第181條及民法第259條第1款、第2款之規定，請求被告返
    還8,000,000元，及自受領不當得利之日翌日起至清償日止
    ，按年息5%計算之利息。爰依上揭法律規定提起本訴，並聲
    明：㈠被告應給付原告8,000,000 元，及自民國108年12月25
    日起至清償日止，按年息5%計算之利息。㈡請准提供現金或
    等值之有價證券為擔保宣告假執行。㈢訴訟費用由被告負擔
    。
二、被告則以：兩造曾為交往關係，於108年10月間，兩造合意
    以「原告出資、被告出力」之合作方式，由被告出面向法院
    標買拍賣系爭房地，且兩造間復有約定，拍得之系爭房地，
    登記於被告名下，並由被告再將其轉售，賣得之價金扣除拍
    得系爭房地之成本後，剩餘獲利部分歸被告所有，嗣被告拍
    得系爭房地並依約定登記於其名下，於法院點交後，再將系
    爭房地出售，目前進行出售階段，原告之請求，顯無理由。
    兩造以「原告出資、被告出力」之合作方式標買法院拍賣之
    系爭房地與拍得系爭房地後續之處置，以及利潤之分配經雙
    方合意之約定，是以兩造之契約内容除以合作方式拍得系爭
    房地外，尚包含系爭房地後續之轉售及出售後金錢利潤之分
    配，非如原告所稱僅止於拍得系爭房地。故被告將系爭房地
    登記於自己名下，並與房仲接洽買賣系爭房地事宜，均合於
    兩造契約之約定，並無原告所稱無法律上原因受有利益之不
    當得利之情事，致其受有損害，原告無視且任意違反兩造之
    契約在先，其所述實無理由，且原告原係贈與，僅因兩造分
    手，原告欲取回8,000,000元，被告因不想占為己有，才順
    著原告說是投資等語置辯，並聲明：㈠原告之訴駁回。㈡訴訟
    費用由原告負擔。㈢如受不利判決，願供擔保請准宣告免為
    假執行。
三、兩造不爭執事項如下：
　㈠兩造為認識交往之朋友，於108 年10月間合意以「原告出資
    、被告出力」之合作方式，由被告出面向法院標買拍賣之房
    地，而未另以書面簽立契約。
　㈡原告為投標法拍屋於108 年12月16日、24日先後匯款1,160,0
    00 元及6,840,000 元至被告所有系爭帳戶内，被告並標得
    系爭房地。
  ㈢系爭房地現登記於被告名下。
四、本件爭點如下：
　㈠兩造間就系爭房地有無成立投資合作關係？若有，其内容為
    何？
　㈡原告請求被告給付800萬元，有無理由？若有，金額應為若干
    ？
五、本院判斷：
　㈠兩造間就系爭房地有無成立投資合作關係？若有，其内容為
    何？
　⒈按當事人主張有利於己之事實者，就其事實有舉證之責任，
    民事訴訟法第277條前段定有明文。又民事訴訟如係由原告
    主張權利者，應先由原告負舉證之責，若原告先不能舉證，
    以證實自己主張之事實為真實，則被告就其抗辯事實即令不
    能舉證，或其所舉證據尚有疵累，亦應駁回原告之請求（最
    高法院17年上字第917號判例意旨供參）。
　⒉原告主張其與被告間於108年10月間合意以「原告出資、被告
    出力」之合作方式，由被告出面向法院標買拍賣之房地（下
    稱系爭合作契約），而未另以書面簽立契約，業據其提出臺
    灣土地銀行匯款申請書客戶收執聯二份、大社區興工段287
    建號建物登記謄本、487地號土地登記謄本及109年4月21日
    原告與被告LINE對話紀錄擷圖1張（見本院審訴卷第17至23
    頁、本院卷第119頁）為證，且為兩造所不爭執，堪信為實
    。惟原告主張系爭契約約定被告應就買得之系爭房地設定抵
    押權於原告作擔保，惟被告標得系爭房地並登記為所有權人
    後，卻拒不辦理抵押權登記予原告，因可肯認契約之目的已
    不達而得解除契約等情，則為被告所否認，並以系爭合作契
    約兩造並無約定必須設定抵押權予原告，且該契約本質上為
    贈與契約，只因兩造分手絕裂後而原告想要回800萬元，而
    被告不想獨佔這筆錢才順著原告說是投資等語置辯。
　⒊經查，原告就其主張被告標得系爭房地後須設定抵押權予原
    告之事實，係據其提出109年12月24日原告與被告LINE對話
    紀錄擷圖1張（見本院卷第39頁）為證，惟為被告所否認，
    而依該對話紀錄內容所載，原告稱：「我的錢什麼時候要給
    我，妳說什麼事，事實妳說有沒有欠我八佰萬」，被告則回
    ：「我並沒有欠你一分半毛！」等詞，是就上開內容文義觀
    之，顯未提及兩造合作方式之內容，尚包括被告須就其已出
    名登記所標得之不動產須設定抵押權予原告之約定。則原告
    就其主張乃無法證明，其主張被告應為抵押權設定予原告，
    才較合理且對其較有保障等情，純屬其個人臆測，尚屬無據
    ；而原告復未提出其他證據以實其說，則原告主張該合作契
    約內容，兩造有約定被告標得而掛名之不動產，應設定抵押
    權予原告之情事，即難採信。另被告雖辯稱系爭合作契約實
    為贈與契約，係兩造因交往關係而為原告所為之贈與，然其
    亦未能舉證證明，則被告上開所辯，亦難憑採。揆諸上開最
    高法院裁判意旨，原告既無法證明系爭合作契約內容，有包
    含被告標得並已掛名之不動產應設定抵押權予原告之事項，
    則縱算被告舉證系爭合作契約實為贈與契約之部分尚有所疵
    累，本院亦僅能認定系爭合作契約僅約定兩造所不爭執之：
    「由原告出錢、被告出力」為內容之無名契約。
　㈡原告請求被告給付800萬元，有無理由？若有，金額應為若干
    ？
　⒈原告依民法第259條第1款、第2款請求被告返還800萬元部分
    ：
　⑴按依契約之性質或當事人之意思表示，非於一定時期為給付
    不能達其契約之目的，而契約當事人之一方不按照時期給付
    者，他方當事人得不為前條之催告，解除其契約。債權人於
    有第二百二十六條之情形時，得解除其契約。因可歸責於債
    務人之事由，致給付不能者，債權人得請求賠償損害。契約
    解除時，當事人雙方回復原狀之義務，除法律另有規定或契
    約另有訂定外，依左列之規定：一、由他方所受領之給付物
    ，應返還之。二、受領之給付為金錢者，應附加自受領時起
    之利息償還之。民法第255條、第256條、第226條第1項、25
    9條第1款、第2款分別定有明文。
　⑵經查，兩造之合作方式僅約定「由原告出錢、被告出力」之
    合作契約性質，已如前述。原告既未能舉證證明「被告須就
    其掛名標得法拍屋不動產須設定抵押權予原告」為系爭合作
    契約內容之事項，則原告就系爭合作契約並無因此而取得行
    使解除之權利。而原告之契約解除權既無從行使，系爭合作
    契約即依然存在，則原告依民法第259條第1款、第2款請求
    回復原狀，被告應給付800萬元及其利息，則為無理由，應
    予駁回。
　⒉原告依民法第179條後段、第181條請求被告返還800萬元部分
    ：
　⑴按無法律上之原因而受利益，致他人受損害者，應返還其利
    益；雖有法律上之原因，而其後已不存在者亦同。民法第17
    9條定有明文。次按不當得利返還請求權之成立，須當事人
    間財產之損益變動，即一方受財產上之利益致他方受財產上
    之損害，係無法律上之原因。在給付型之不當得利，關於有
    無法律上之原因，應視當事人間之給付行為是否存在給付目
    的而定；倘當事人一方基於一定之目的（針對所存在之法定
    或約定之法律關係為目標）而對他方之財產有所增益，其目
    的在客觀上即為給付行為之原因，自非無法律上之原因（最
    高法院 102 年度台上字第 530 號民事判決意旨供參）
　⑵經查，原告與被告間成立系爭合作契約，其性質為兩造合作
    投資之無名契約，系爭契約因原告無從行使解除權而仍繼續
    存在，已如前述。則揆諸上開說明，原告給付被告800萬元
    ，乃係依系爭合作契約之投資目的而為給付，被告收受該筆
    800萬元款項，顯有法律上之原因。原告主張被告係無法律
    上之原因而自原告處受領該筆款項，應予返還等語，即無理
    由，應予駁回。
六、綜上所述，原告主張被告應給付原告800萬元及自起訴狀繕
    本送達翌日起至清償日止，按年息5%計算之利息，為無理由
    ，應予駁回。又原告既受敗訴判決，其假執行之聲請即失所
    依附，應併予駁回。
七、本件事證已臻明確，兩造其餘攻擊防禦方法及所提證據，經
    審酌後，認與判決結果不生影響，爰不逐一論駁，附此敘明
    。
八、訴訟費用負擔之依據：民事訴訟法第78條。
中　　華　　民　　國　　111 　年　　8 　　月　　18　　日
                  民事第一庭  法　官　劉建利
以上正本係照原本作成。
如對本判決上訴，須於判決送達後20日內向本院提出上訴狀。如
委任律師提起上訴者，應一併繳納上訴審裁判費。
中　　華　　民　　國　　111 　年　　8 　　月　　18　　日
                              書記官　謝群育